臺灣臺北地方法院民事判決　　　　　　 93年度重訴字第927號
原　　　告　全林飲料有限公司
法定代理人　甲○○
訴訟代理人　薛欽峰律師
複代理人　　楊宗翰律師
被　　　告　乙○○
訴訟代理人　沈宏裕律師
上列當事人間損害賠償事件，本院於中華民國九十四年八月十八
日言詞辯論終結，判決如下：
    主  文
被告應給付原告新台幣陸佰伍拾肆萬柒仟零柒拾貳元，及自九十
三年八月十一日起至清償日止，按年息百分之五計算之利息。
訴訟費用由被告負擔。
本判決第一項於原告以新台幣貳佰壹拾捌萬貳仟參佰伍拾柒元或
同面額之華僑商業銀行可轉讓定期存單供擔保後，得假執行。但
被告如以新台幣陸佰伍拾肆萬柒仟零柒拾貳元預供擔保，得免為
假執行。
    事實及理由
壹、按訴狀送達後，原告不得將原訴變更或追加他訴。但有下列
    各款情形之一者，不在此限：一、被告同意者。二、請求之
    基礎事實同一者。三、擴張或減縮應受判決事項之聲明者。
    四、因情事變更而以他項聲明代最初之聲明者。五、該訴訟
    標的對於數人必須合一確定時，追加其原非當事人之人為當
    事人者。六、訴訟進行中，於某法律關係之成立與否有爭執
    ，而其裁判應以該法律關係為據，並求對於被告確定其法律
    關係之判決者。七、不甚礙被告之防禦及訴訟之終結者。民
    事訴訟法第255條第1項定有明文。查原告起訴聲明為：「被
    告應給付原告新台幣六百六十五萬四千六百一十七元，及自
    本起訴狀繕本送達翌日起至清償日止，按年息百分之五計算
    之利息。」，嗣於起訴狀繕本送達被告後，先減縮訴之聲明
    為：「被告應給付原告新台幣六百五十八萬二千三百九十元
    及自本起訴狀繕本送達翌日起至清償日止，按年息百分之五
    計算之利息。」、再減縮為「被告應給付原告新台幣六百五
    十四萬七千零七十二元及自本起訴狀繕本送達翌日起至清償
    日止，按年息百分之五計算之利息。」，揆諸首開規定第三
    款，應予准許。
貳、原告主張：
一、被告乙○○自民國88年4月間開始任職原告公司擔任會計職
    務，並立有職務保證書，以保證誠實履行職務。伊於任職期
    間因職務需要，持有原告公司所有華僑商業銀行南港分行帳
    號0000000000000-0帳戶存摺，並保管相關帳冊及支出憑證
    等資料，負責處理相關財務會計等事宜。查被告於處理原告
    財務事宜時其正當之程序應係先由公司外務人員每工作日向
    交易客戶收取銷貨帳款（按大部分均係現金），回公司後書
    寫成工作報表統一交回予原告公司另一業務助理人員嚴素梅
    ，經嚴女核對報表之銷售數量無誤後，即連同現金交予被告
    ，而被告就工作報表上之交易事項，連同所收受之現金總額
    ，於工作報表之背面親自書寫Ｔ字帳代替現金收入傳票，再
    經被告取具相關公司支出憑證用以支付原告公司必要費用後
    ，其餘節餘款項即均應存入系爭原告前揭南港分行帳戶，並
    製作保管相關帳冊及支出憑證等資料。惟自93年4月份，原
    告公司人員即副理劉瑞琴突覺原告存款似有短缺，方深入調
    查仔細核對自90年9月至92年12月止相關工作報表、帳冊、
    憑證及存摺紀錄等資料，以被告親自註記之收支項目、金額
    扣除傳票現金支出明細中支付憑證金額，與被告實際存入系
    爭帳戶金額核對，發現被告長期連續極多次將應節餘存入原
    告銀行帳戶之現金貨款均有短少部分未予存入，而私下擅自
    從中不法侵占部分現金款項。又於93年5月26日原告先試向
    被告調查及要求被告就起訴部分以外之「93年1月至93年5月
    26日」之帳目加以對帳，果即發現被告仍確續有不符挪用之
    處，當場亦有嚴素梅及劉瑞琴等人在場，被告自知侵占等不
    法事證明確，無法抵賴，故自願簽立切結書明白承認在93年
    以後「挪用公款新台幣395,301元」，此部分被告雖已陸續
    賠償（按此部分原告並未據以於本案請求），惟益可證就本
    起訴主張之款項亦已受其長期不法侵用無疑。又此等犯罪事
    實原告前亦已向台北地方法院檢察署告訴在案。原告爰依民
    法第184條第1項、第179條，請求告賠償或返還。
二、查被告雖曾抗辯陳稱伊經手存入貨款之相關帳戶計有八個。
    嗣經原告提出相關事實佐證，且經另案承審檢察官訊明後，
    被告已不再爭執伊收取之貨款有存入系爭華僑商業銀行
    352-7 以外之帳戶實則，被告所指華僑商業銀行南港分行
    000000000 0000-0以外之帳戶，或屬於原告公司法定代理人
    甲○○及副理劉瑞琴之私人帳戶，或用供為原告公司水、電
    費及租金等零用收支，均與本件被告侵吞之貨款收入暨其流
    向無關。茲再就各該帳戶之具體用途及收支等狀況，分別陳
    明如下，更可見均與本件無關：
  １、就華僑銀行南港分行0000000000000-0活存帳戶而言（戶
      名：全林飲料有限公司）：此係作為原告公司存入指名公
      司支票，以及轉帳支付薪資之帳戶。
  ２、就華僑銀行南港分行000-000-00000-000甲存帳戶（戶名
      ：甲○○）、華僑銀行南港分行0000000000000-0 甲存帳
      戶（戶名：全林飲料有限公司）及華僑銀行南港分行
      000-000-00000000甲存帳戶（戶名：劉瑞琴）而言：此為
      原告公司以支票支付貸款之專用帳戶，係由副理劉瑞琴專
      管運用，亦均與被告所能經手之原告公司貨款收入無關。
  ３、就第五信用合作社南港分行00000000000-0活儲帳戶而言
      （戶名：甲○○）：依系爭帳戶之交易摘要顯示，此帳戶
      主要用供為原告公司水費、電費代繳及零用金支出等用途
      。
  ４、至就華僑銀行南港分行00000000000000活儲帳戶（戶名：
      甲○○）及華僑銀行南港分行00000000000000活儲帳戶（
      戶名：劉瑞琴）而言：此純屬私人之租金收入帳戶，其中
      部分款項並由承租之第三人直接存入，確與原告公司之貨
      款收入無關。縱就被告曾有經手存入款項之帳戶，依被告
      登載習慣，亦均會於其上註記摘要俾以核對登帳，此觀系
      爭華僑商業銀行南港分行帳號0000000000000-0及華僑銀
      行南港分行0000000000000-0（註：此與本件請求之侵吞
      貨款無關）等帳戶之交易明細，均有被告親簽筆跡。至其
      餘帳戶則未有相同註記，更明證其他各該帳號均與本件無
      關。承前說明，經原告舉證說明後，被告於涉嫌連續業
      務侵占案件之偵查程序中（臺灣臺北地方法院檢察署93年
      度偵字21831號，呂股），經檢諭命兩造再於94年5月16日
      對帳之結果，被告於94年5月26日偵訊時，已不再爭執伊
      收取之貨款有存入系爭華僑商業銀行352-7以外之帳戶。
三、按就高速公路收費站支出部分，部分係由外務出車時直接以
    現金支出，此均已記載於T字帳上，則被告僅片面依現金傳
    票核對，已有嚴重疏漏。況查，回數票係用磬方有再購買之
    必要，而原告公司之主要營業範圍係在台北縣市，如僅單純
    出貨，並無須經過高速公路收費站，故並非固定或每日均使
    用大量回數票。至就大卡車部分，此並非原告公司所有，而
    係位於苗栗銅鑼之納姆內股份有限公司之財產。故該車之高
    速公路回數票支出，主要係列於納姆內股份有限公司帳下，
    實與本件被告經管之貨款無關。且唯有該大卡車在台北購買
    回數票時，方會向被告請款，是被告所稱全無大卡車回數票
    支出，亦屬不實。承前說明，原告公司對於高速公路回數票
    並非有大量且固定之需求，而被告提出之現金傳票多未附收
    據，惟原告仍本諸信任，凡是被告提出傳票，即便未附收據
　  ，亦列為支出項目，致有如所示浮報費用等情事。
四、聲明：（一）被告應給付原告6,547,072元及自本起訴狀繕
    本送達翌日起至清償日止，按年息5%計算之利息。(二)原告
    願以現金或等值華僑商業銀行可轉讓定期存單供擔保，請准
    宣告假執行。
參、被告則以下列辯詞置辯:
一、原告公司係家庭式之公司，故收支較為複雜，公司設有經理
    甲○○、副理劉瑞琴分別負責公司之業務及會計，因劉瑞琴
    係實際老闆娘，所以一切開支用於公司或家庭均無分開，故
    被告受副理劉瑞琴之指示將現金分別存入下列帳戶，不只前
    原告主張原告公司所有華僑商業銀行南港分行帳號00000000
    00000-0帳戶：(一)華僑銀行南港分行帳號000-000-0000000
    0號帳號 (二)華僑銀行南港分行帳號000-000-0000000-0號
    帳號(三)華僑銀行南港分行帳號000-000-000-00000號帳號(
    四)華僑銀行南港分行帳號000-000-00000-000號帳號(五)第
    五信用合作社南港分社帳號0000-0000-000-0號帳號(六)華
    僑銀行南港分行帳號000-000-0000-0000號帳號(七)華僑銀
    行南港分行帳號000-000-0000-0000號帳號原告及證人均指
    稱被告應存入之帳戶只有一個，即華僑銀行352-7甲○○帳
    戶，故未存入前揭帳戶即被告侵吞云云，唯查，公司不只一
    個帳戶，此有證人劉瑞琴於93年9月16日稱: 「原告法定代
    理人的帳戶352-7 是被告每月應存入之戶頭，就是352-7帳
    戶，其他的甲○○及全林飲料有限公司支票甲存及原告公司
    活儲帳戶被告在非必要的，不會存入」，顯見必要時候，被
    告仍有可能存入原告公司甲存及活儲。再查93年對帳之帳戶
    並非均以352-7帳戶對帳，此有原告所提原證三90年10月現
    金帳上列五信570-1等銀行帳號，顯見原告之帳戶不只一個
    ，故原告僅以352-7 帳號入帳號入帳金額不足遽謂被告侵吞
    屬無據。
二、原告依T字帳所作出之「現金收支表」所列支出金額與實際
　　支出顯有出入，僅90年12月30日、91年1月29日、91年4月3
  　日、91年5月14日、91年6月27日、91年9月24日、92年2月26
    日、92年5月1日、92年6月24日、92年10月15日、92年12月
    31日有支出3,800元回數票金額，有關高速公路回數票部分
    被告認原告有漏列，總計53,200元 (3800×14＝53,200)。
三、聲明：（一）原告之訴及其假執行之聲請均駁回。（二）如
    為不利之判決，願供擔保請准宣告免為假執行。
肆、兩造不爭執之事實:
一、被告乙○○自88年4月間開始任職原告公司擔任會計職務，
    伊於任職期間因務需要，持有原告公司所有華僑商業銀行南
    港分行帳號0000000000000-0帳戶存摺。
二、被告於93年以後 (93年1月至93年5月26日間)，挪用公款395
    ,301 元，並簽立切結書。
三、工作報表背後T字帳暨傳票現金帳、支出證明單上載等筆跡
    ，均確係由被告書寫。
四、被告對於華僑銀行南港分行000-000-000-00000號甲○○活
    儲帳戶，及同分行000-000-0000-0000號劉瑞琴之活儲帳戶
    內共存入3,131,724元部分與貨款無關。
伍、得心證之理由：
一、原告主張之事實，業據其提出保證書、外務現金收入表、工
    作報表、傳票現金支出表、支出證明單、存款紀錄、切結書
    、銀行存摺、交易明細總表、原告公司聯絡之記事本、匯款
    單據、訂金數訖證明書、租賃契約書、原告公司雜支帳目、
    水電費計算式、存款存入憑條、載有高速公路過路費支出之
    Ｔ字帳、大卡車回數票之現金支出傳票影本為證，被告則以
    上開辯詞資為抗辯。故本件爭執點在於被告侵占原告貨款金
    額為多少？
二、查原告主張被告在原告公司負責收受貨款與作報表、製作T
    字帳、填寫支出證明單及傳票現金支出表暨將餘存入銀行帳
    戶等事宜等情，業為被告所不爭執，並經證人即原告公司業
    務助理嚴素梅證述無訛（見卷 (一)第203、205頁），應認
    為真正，然被告抗辯伊不只將現金存入華僑銀行南港分行帳
    號0000 000000000- 0戶名甲○○帳戶內，伊受副理劉瑞琴
    之指示尚將現金分別存入下列帳戶：(一)華僑銀行南港分行
    帳號000- 000-000000 00號帳號原告公司活儲帳戶 (二)華
    僑銀行南港分行帳號000 -000-0000000-0號帳號原告公司甲
    存帳戶 (三)華僑銀行南港分行帳號000-000 -000-00000號
    帳號甲○○活儲帳戶 (四)華僑銀行南港分行帳號000-000-0
    0000-000號帳號甲○○甲存帳戶 (五)第五信用合作社南港
    分社帳號000 0-0000-000-0號帳號甲○○活儲帳戶(六)華僑
    銀行南港分行帳號000-000 -0000-0000號帳號劉瑞琴活儲帳
    戶 (七)華僑銀行南港分行帳號000-000-0000- 0000號帳號
    劉瑞琴甲存帳戶，共3,285, 544元未扣除云云，並提出帳戶
    往來明細表、現金簿影本為證，然就上開華僑銀行南港分行
    帳號000-000 -0 00-00000號帳號甲○○活儲帳戶、華僑銀
    行南港分行帳號00 0-000-0000-0000號帳號劉瑞琴活儲帳戶
    內共存入3,13 1,724元部分，被告已不爭執此部分與系爭貨
    款無關（見卷 (二)第170頁），另查上開其餘帳戶，原告並
    未指示存入貨款，原告公司所收貨款僅存入華僑銀行南港分
    行帳號0000000000000-0戶名甲○○帳戶等情，則業據證人
    即原告公司副理劉瑞琴、證人即原告公司業務助理嚴素梅分
    別證述屬實（見卷 (一)第24頁、第202至205頁），況被告
    僅因上開其餘帳戶之交易摘要註記為現金存入，即認定為公
    司貨款，並未舉證證明係如何判斷現金收入即為貨款，故被
    告空言所辯，自不足採。
三、又查被告抗辯原告公司除90年12月30日、91年1月29日、91
    年4月3日、91年5月14日、91年6月27日、91年9月24日、92
　　年2月26日、92年5月1日、92年6月24日、92年10月15日、92
  　年12月31日有支出3,800元高速公路回數票金額外，原告仍
    有漏列，總計53,200元 (3800×14（個月）＝53,200)云云
    ，惟查原告公司之外務於上開月份以外出車時，若經過高速
    公路，曾有以現金支出過路費之情，此觀之原告提出工作報
    表及背後Ｔ字帳可憑（91年2月14日、91年2月15日、91年2
    月20日、91年2月21日、91年2月28日、91年3月12日、91年3
    月1日、91年7月5日、91年8月9日、91年10月23日、91年12
    月25日、92年2月7日、92年2月16日、92年2月19日、92年2
    月23 日、92年2月26日、92年3月12日、92年8月8日、92年8
    月20 日），且觀之工作報表內容，原告公司營業範圍，大
    都在台北縣，顯然並非固定或每日均使用大量回數票，是以
    被告此部分辯詞自不足採。
四、從而，既然上開工作報表背後T字帳、傳票現金支出表、支
    出證明單上筆跡，均確係由被告書寫，其任職期間復持有原
    告公司所有華僑商業銀行南港分行帳號0000000000000-0帳
    戶存摺，且在原告公司及其法定代理人、副理劉瑞琴之帳戶
    內又無原告公司貨款收入存入，亦未短報回數票金額，則將
    原告提出之工作報表或現金帳所收貨款金額減現金帳或支出
    證明單上之支出額再減上開銀行帳戶存款金額，即為被告保
    管之貨款應存入上開銀行帳戶而未存入之部分，易言之，乃
    被告侵占貨款部分，是以原告依民法第184條第1項，請求被
    告賠償侵占款項6,547,072元及起訴狀繕本送達被告翌日即
    93年8月11日起至清償日止之法定遲延利息，為有理由，應
    予准許。
五、兩造陳明願供擔保請為宣告假執行或免為假執行，經核均與
    規定相符，爰分別酌定相當之擔保金額予以宣告
六、因本案事證已臻明確，兩造其餘主張陳述及所提之證據經審
    酌後，認與判決結果無影響，爰不一一論駁，附此敘明。
七、結論：本件原告之訴，為有理由，並依民事訴訟法第78條、
    第390條第2項、第392條第2項，判決如主文。
中　　華　　民　　國　　94　　年　　9 　　月　　9 　　日
                  民事第二庭    法　官　黃雯惠
以上正本係照原本作成。
如對本判決上訴，須於判決送達後20日內向本院提出上訴狀。
中　　華　　民　　國　　94　　年　　9 　　月　　9 　　日
                                書記官　林玗倩
